最高法院民事判決　　　　　　　　　 111年度台上字第1617號
上　訴　人　施沛涵（原名施美惠）

訴訟代理人　呂秋𧽚律師
被 上訴 人　吳米茹（原名吳梓莘、吳米茹）

　　　　　　賴栯生（原名賴遠芳）

共　　　同
訴訟代理人　張仁龍律師
上列當事人間請求遷讓房屋等事件，上訴人對於中華民國111年1
月18日臺灣高等法院第二審判決（110年度重上字第110號），提
起上訴，本院判決如下：
    主  文
原判決除假執行部分外廢棄，發回臺灣高等法院。
    理  由
一、上訴人主張：被上訴人吳米茹於民國107 年7月5日，將其所
    有門牌號碼新北市○○區○○○路0段00巷000號房屋（下稱
    系爭房屋）及基地（下合稱系爭房地），以新臺幣（下同）
    2200萬元出售與伊，同年8 月15日辦妥所有權移轉登記，吳
    米茹依約即有交付系爭房地之義務，卻拒絕交付，而與其前
    夫即被上訴人賴栯生（110 年3月2日協議離婚）無權占有系
    爭房地，吳米茹並獲有相當於租金之利益，使伊受有損害等
    情，爰各依買賣契約法律關係、民法第767條第1項規定，請
    求吳米茹、（於原審追加）賴栯生遷讓返還系爭房地，另依
    民法第179條規定，求為命吳米茹給付54萬4000元，及自109
    年2 月28日起加計法定遲延利息，暨自109年2月28日起至返
    還系爭房地之日止，按月給付3萬2000元之判決。
二、被上訴人抗辯：吳米茹因資金周轉困難，接受上訴人提議以
    「代持」之手法，通謀虛偽於107 年7月5日簽訂不動產買賣
    契約書（下稱系爭買賣契約），將系爭房地以買賣為原因移
    轉登記於上訴人名下，並同意給付上訴人代持費用216 萬元
    ，復以上訴人名義向新北市鶯歌區農會（下稱鶯歌農會）申
    請新房貸，惟由吳米茹負責清償，藉此爭取吳米茹可於未來
    3 年內還息不還本之寬限期利益，吳米茹為系爭房地之實質
    所有權人，且同意賴栯生居住，上訴人不得依無效之買賣契
    約或所有權登記，請求伊遷讓返還系爭房地及吳米茹返還或
    給付不當得利。
三、原審廢棄第一審所為命吳米茹遷讓返還系爭房地及給付不當
    得利之判決，改判上訴人在第一審之訴駁回，並駁回其追加
    之訴。理由如下：
  ㈠吳米茹於107 年7月5日就系爭房地與上訴人簽訂系爭買賣契
    約，同年8月15日辦妥所有權移轉登記；上訴人於同年9月18
    日以系爭房地，向鶯歌農會抵押貸款1900萬元（下稱農會房
    貸），同日指定該農會匯款至吳米茹名下帳戶共1992萬2659
    元；吳米茹於107 年10月15日起至110年3月18日止，按月支
    付農會房貸及系爭房屋管理費；依系爭買賣契約第14 條第2
    項第1 款約定，吳米茹於買回系爭房地時，應給付上訴人代
    持費用216 萬元，系爭買賣契約簽訂前，系爭房地已出租訴
    外人張秀英；上訴人與吳米茹另於107年9月17日簽訂借款契
    約書（下稱系爭借款契約），結算吳米茹自106 年10月起迄
    該日止，向上訴人借款共1042萬4500元等事實，為兩造所不
    爭。
  ㈡審諸證人楊查前之證述，與系爭買賣契約第14條第2項第1款
    、第2款、第3款之約定相符，參酌兩造不爭執自107 年10月
    15日起至110年3月18日止，係由吳米茹按月支付農會房貸之
    情，堪信楊查前所證，應非出於子虛。上訴人雖提出臺灣雲
    林地方法院民事執行處函文，質疑楊查前之證詞不實，尚難
    憑採。從而，吳米茹抗辯其與上訴人相約以系爭買賣契約之
    外觀，將系爭房地移轉登記於上訴人名下後，再由上訴人以
    其名義重新申辦農會房貸，並由吳米茹負責清償，使吳米茹
    得於申貸後3 年內僅繳納利息，毋庸繳納本金而取得寬限期
    利益，吳米茹應給付上訴人代持費，系爭買賣契約為通謀虛
    偽意思表示乙節，即非無據。
  ㈢綜合吳米茹在上訴人付清價金前，即於107年8月15日將系爭
    房地移轉登記於上訴人名下；且上訴人未依系爭買賣契約第
    3條第3項約定，至遲應於同年8 月20日給付尾款2000萬元，
    然吳米茹非但未予追究，反於農會房貸核放前1日之同年9月
    17日，與上訴人簽訂系爭借款契約，而系爭借款契約復未提
    及有關因上訴人違約所應負損害賠償責任，或以系爭房地買
    賣價金抵償借款事宜，復約定農會房貸須由吳米茹負責清償
    ，顯與一般買賣行為迥異。再審酌卷附上訴人與賴栯生之LI
    NE信息，斯時上訴人已為系爭房地之登記名義人，仍向賴栯
    生坦認其僅係「代持」系爭房地，而非系爭房地之真正所有
    權人；稽諸上訴人就系爭買賣契約第14條第2項第1款所稱「
    代持費用」，反覆其詞，證人即代書許韻華所述，顯與上訴
    人主觀上認知之「代持」有所不合，再佐以吳米茹與上訴人
    就系爭房地簽訂2 份不同內容之不動產買賣契約書，其中送
    予鶯歌農會申請農會房貸之不動產買賣契約，與系爭買賣契
    約在定總價款、有無附買回條款之約定，均有不同；此外，
    上訴人主張其於如原判決附表（下稱附表）所示日期，以附
    表所示金額支付系爭房地之買賣價金，非可採信等節，足見
    吳米茹與上訴人間確非基於買賣之真意而簽訂系爭買賣契約
    ，則上開買賣之債權及移轉登記之物權行為，均為通謀虛偽
    意思表示，依民法第87條規定，應屬無效。
  ㈣綜上，吳米茹與上訴人內部間應認吳米茹為系爭房地之真正
    所有權人，其管理使用及同意賴栯生居住使用系爭房地，對
    於上訴人而言均非無權占有。上訴人各依買賣契約法律關係
    、民法第767條第1項規定，請求吳米茹、賴栯生遷讓返還系
    爭房地，及依民法第179 條規定，請求吳米茹返還已收租金
    或給付相當於租金之不當得利，均屬無據，不能准許。
四、本院廢棄原判決之理由：
  ㈠按民法第87條第1 項所定之通謀虛偽意思表示，必須表意人
    與相對人均明知其互為表現於外部之意思表示係屬虛構，而
    有不受該意思表示拘束之意，始足當之，故規定此項意思表
    示為無效。此與同條第2 項所定「虛偽意思表示隱藏他項法
    律行為」之隱藏行為，當事人雙方仍須受該隱藏行為拘束之
    情形有間。前者為無效之行為，後者所隱藏之他項法律行為
    仍屬有效，兩者在法律上之效果截然不同。本件上訴人主張
    依系爭買賣契約取得系爭房地移轉登記，進而請求被上訴人
    遷讓返還系爭房地；惟吳米茹於事實審抗辯系爭買賣契約實
    隱藏借名登記與信託混合之無名契約，應得類推適用民法委
    任之相關規定（一審卷35頁），嗣被上訴人之共同訴訟代理
    人張仁龍律師仍稱係主張民法第87條第2 項通謀隱藏真意，
    隱藏的真意是兩造（應係吳米茹與上訴人之誤）為借名關係
    （原審卷㈡10頁）。原審既認吳米茹與上訴人間就系爭房地
    之系爭買賣契約，係出於通謀虛偽意思表示而無效，即應依
    民法第87條第2 項規定，進一步審究其等間系爭買賣契約所
    隱藏之他項法律行為是否有效、當事人雙方應否受該隱藏法
    律行為拘束。如隱藏移轉系爭房地真意之他項法律行為，已
    具備該法律行為之要件時，似不能謂上訴人就系爭房地之移
    轉登記仍具有無效之原因。原審未遑詳為調查勾稽，系爭房
    地登記於上訴人名下，係出於何種法律關係，遽為上訴人敗
    訴之判決，不免速斷。
  ㈡次按不動產物權經登記者，推定登記權利人適法有此權利。
    民法第759條之1第1 項定有明文。此項登記之推定力，觀其
    立法意旨，乃為登記名義人除不得援以對抗其直接前手之真
    正權利人外，得對其他任何人主張之。該直接前手之真正權
    利人以外之人，須依法定程序塗銷登記名義人之登記，始得
    推翻其登記之推定力。吳米茹於107 年7月5日就系爭房地與
    上訴人簽訂系爭買賣契約，同年8 月15日辦妥所有權移轉登
    記，為兩造所不爭執。果爾，系爭房地既登記於上訴人名下
    ，依上說明，即推定上訴人適法有此權利，此項登記之推定
    力，除不得援以對抗其直接前手之真正權利人外，得對其他
    任何人主張之。則上訴人主張其為系爭房地之登記名義人，
    賴栯生無權占有系爭房地，爰依民法第767條第1項規定，請
    求賴栯生遷讓返還系爭房地，是否全無足取，有待釐清。原
    審未詳予調查審認，遽謂吳米茹管理使用及同意賴栯生居住
    使用系爭房地，對於上訴人而言均非無權占有，進而為上訴
    人不利之判決，自有可議。
  ㈢系爭買賣契約第14條第2項第4款約定，未買回期間上訴人為
    系爭房屋之管理者，房屋管理及租賃所得等，為上訴人所有
    ，吳米茹不得異議（一審重司簡調字卷25頁）。而系爭買賣
    契約簽訂前，系爭房地已出租與張秀英，復為兩造所不爭執
    。似此情形，吳米茹得否同意賴栯生居住使用系爭房地，亦
    滋疑義。原審未詳予推求，逕為上訴人不利之判斷，不免粗
    略。
  ㈣上訴論旨，指摘原判決不當，求予廢棄，非無理由。末查，
    本件所涉事證尚未明確，有待事實審之調查審認，爰不行法
    律審言詞辯論，附此敘明。
五、結論：本件上訴為有理由。依民事訴訟法第477條第1項、第
    478條第2項，判決如主文。
中    華    民    國   111    年    8     月    3     日
                      最高法院民事第六庭
                          審判長法官  魏  大  喨  
                                法官  李  文  賢  
                                法官  林  玉  珮  
                                法官  高  榮  宏  
                                法官  李  寶  堂  
本件正本證明與原本無異
                                      書  記  官
中    華    民    國   111    年    8     月    8     日